台灣雲林地方法院刑事判決　　　　　　　　　　　　　九十一年度易字第二四四號
　　公　訴　人　台灣雲林地方法院檢察署檢察官
　　被　　　告　甲○○
　　右　一　人
　　選任辯護人　鐘為盛
　　被　　　告　丙○○
　　被　　　告　丁○○
　　被　　　告　乙○○
右列被告因竊盜等案件，經檢察官聲請簡易判決（九十年度偵字第一九九八號），本
院北港簡易庭認不宜以簡易判決處刑，由本院改依通常程序審理，並判決如左︰
    主  文
甲○○、丙○○、丁○○、乙○○結夥三人以上竊盜，甲○○累犯，處有期徒刑壹年
貳月，丙○○、丁○○、乙○○各處有期徒刑陸月，丙○○、丁○○、乙○○所處有
期徒刑如易科罰金以參佰元折算壹日。
    事  實
一、甲○○曾因贓物案件，經法院判處有期徒刑二月，於民國（下同）六十八年間執
    行完畢，又因違反水利法在濁水溪河床行水區擅採砂石案件，經法院判處有期徒
    刑五月，於九十年八月七日易科罰金執行完畢。詎其不知悔改，竟自九十年五月
    四日起與其子乙○○，並自同年月六日起僱用丙○○，自同年月十日起僱用丁○○，互為竊盜之犯意聯絡，意圖為自己不法所有，由乙○○駕駛砂石車，由丁○○、丙○○二人駕駛挖土機，在雲林縣麥寮鄉○○○○○段南岸之行水區，盜採
    砂石欲販售牟利，並將盜採之砂石堆置於開挖處附近，即雲林縣麥寮鄉新吉村北
    海能源公司後方約一百公尺處之光和砂石堆置場堆放，準備堆置到一定數量時，
    再行載運出售；被挖掘砂石的地方面積約四六０平方公尺，平均深度約一‧五公
    尺，數量約六九０立方公尺。嗣於九十年五月十四日凌晨一時二十分許，經巡邏
    警察發覺可疑而當場查獲，並扣得甲○○所有之挖土機二台、砂石車一部。
二、案經雲林縣警察局台西分局報請台灣雲林地方法院檢察署檢察官偵查起訴。
    理  由
一、被告四人均坦承於右揭時地被查獲，並當場被扣押挖土機二台、砂石車一部，甲○○供稱該二部挖土機、一部砂石車為其所有。被挖掘之面積，約一個籃球場大
    ，面積約四六０平方公尺，平均深度約一‧五公尺，數量約六九０立方公尺，有
    檢測圖一件及照片二紙在卷可稽（見偵查卷第二五－二六頁）。
二、而其四人亦均坦承其等之警訊筆錄內容，皆出自其等之供述。因而，被告四人於
    警訊中對事實之供述最為完整，可以用來認定當時之情形：
    (一)乙○○供稱：
      問：你於何時？何地載運盜採砂石為警查獲？
      答：九十年五月十四日凌晨一時二十分許，在雲林縣濁水溪出海口南岸附近載
          運砂石為警查獲。
      問：你用何工具載運？
      答：使用報廢大貨車（二十噸）載運盜採砂石。
      問：你將盜採砂石運往何處？作何用途？工資如何？
      答：我將盜採砂石運往濁水溪新吉段光和砂石堆置場，我不了解作何用途。
      問：你於何時開始在該地載運砂石？每日幾台？每台載運重量？
      答：九十年五月四日開始在該地載運砂石。每日載運約十五台左右。約十三立
          方公尺（十八‧五噸）。
    (二)丙○○供稱：
      問：你於何時？何地？因駕駛挖土機挖掘盜採之砂石被警查獲？
      答：我於九十年五月十三日晚上二十一時左右，在濁水溪出海口南岸處，因駕
          駛挖土機盜採砂石，於九十年五月十四日凌晨一時二十分許，在雲林縣濁
          水溪出海口南岸附近載運砂石為警查獲。
      問：請問是誰請你在該處工作？何時開始？共工作多久？
      答：是光和砂石場老闆請我在該處工作。於九十年五月六日二十時左右進入濁
          水溪出海口南岸處工作，至今約八天，每天工作時間均不一定。
      問：工資多少？挖土機車主是誰？
      答：工資一天為二千五百元新台幣整。挖土機車主是光和砂石場的。
      問：你將開挖的砂石載往何處？砂石的量有多少？
      答：將開挖的砂石載往北海能源公司後方約一百公尺處囤積。砂石的量有多少
          我不知道。
      問：現場你挖取的面積有多少？作何用途？
      答：現場我所挖取的面積約一個籃球場大。我不知道。
    (三)丁○○供稱：
      問：你於何時？何地？因駕駛挖土機挖掘盜採之砂石被警查獲？
      答：我於九十年五月十四日上午一時二十分左右，在雲林縣麥寮鄉濁水溪出海
          口南岸附近，因駕駛挖土機盜採砂石被警查獲。
      問：是何人請你在該處工作？何時開始？共工作多久？
      答：請我的人，正確姓名我不知道，外號叫鹿茸。我於九十年五月十日開始工
          作，共五天。
      問：工資多少？挖土機車主是誰？
      答：工資每月四萬五千元。挖土機車主是外號鹿茸的。
      問：你將開挖的砂石載往何處？用何工具搬運？砂石的量多少？
      答：挖的砂石，載往雲林縣麥寮鄉新吉村北海能源公司後方約一百公尺處堆置
          場，用砂石車搬運至堆置場的。砂石量多少，我不清楚。
      問：現場你挖取的面積有多少？作何用途？
      答：約三百坪。用途是老闆拿去賣。
      問：你所挖取的砂石有無申請許可？
      答：我不知道有無申請許可。老闆告訴我是合法。
    (四)案發後，甲○○經通知到雲林縣警察局台西分局接受警訊，供稱：
      問：警方於九十年五月十四日上午一時二十分左右，在雲林縣麥寮鄉濁水溪橋
          頭段南岸，查獲丁○○及丙○○分別駕挖土機盜採、挖掘砂石，由乙○○
          用無牌照報廢砂石車搬運砂石，他們三人是你僱用的嗎？當時你人在何處
          ？
      答：是我僱用的沒錯。當時我人在彰化住所在睡覺。
      問：你僱用丁○○等三人薪水如何計算？他們何時開始盜採、挖掘砂石？
      答：開挖土機的丁○○、丙○○日薪二千五百元，砂石車司機是我兒子，所以
          沒算薪水。九十年五月三日我先僱用丁○○及丙○○駕挖土機先整理道路
          ，於九十年五月十三日晚上二十一時開始進入盜採砂石。
      問：你盜採砂石面積多少？作何用途？
      答：我不清楚盜採砂石的面積有多少？當時我人沒在現場。因經濟困難才會想
          竊採砂石拿去賣。
      問：你現是光和砂石場之負責人？
      答：我不是光和砂石場的負責人，是我騙工人，這樣工人才會被我僱用。
      問：你有告知工人盜採的砂石要搬運、堆積在何處？
      答：我有告知工人，要將盜採的砂石搬運到祥發砂石聯合管理事務所旁空地，
          但還沒有堆積。
      問：那工人因何將砂石搬運到光和砂石堆置場？
      答：工人沒有清楚我說的地點，所以才會將盜採的砂石堆置在光和砂石堆置場
          。
      問：現場查扣挖土機二部及無牌照砂石車是何人所有？
      答：都是我所有。
二、由右揭四人之供述，堪以判斷：
    (一)甲○○為老闆，提供砂石車一部、挖土機二部，指示其子乙○○駕砂石車，協
      同所僱用的丙○○、丁○○駕挖土機到現場盜採砂石。
    (二)甲○○所供「九十年五月三日我先僱用丁○○及丙○○駕挖土機先整理道路，
      於九十年五月十三日晚上二十一時開始進入盜採砂石。」與其子乙○○所供「
      九十年五月四日開始在該地載運砂石。每日載運約十五台左右。約十三立方公
      尺（十八‧五噸）。」不符，本院認為：
      (1)乙○○當場被查獲，本身難以逃避刑責，當不致於反而誇張案情。
      (2)甲○○為本案之主犯，顯可疑其避重就輕。
      是以，應以乙○○所供較為可信。
    (三)乙○○、丙○○、丁○○三人均供稱將盜採砂石運往北海能源公司後方約一百
      公尺處之光和砂石堆置場堆置，三人說法一致，應該可以採信。
三、辯護人辯稱被告等採取之砂石，係用來鋪設便道，尚未著手竊取砂石，行為僅止
    於預備，尚未著手，不構成竊盜罪云云。被告四人自檢察官訊問時至本院審理時
    ，即均為如此之辯解：
    (一)甲○○辯稱「當時我是要做路，準備盜採砂石要賣。」「（問：你作路做何用
      ？）因那裡很多窪地，不填平，車子無法進去盜採。」「（問：你有盜採多少
      ？）還沒有開始採，因我們只挖一些起來舖路而已。」
    (二)丙○○辯稱「（問：有無把砂石載運出去？）路還沒做好，還在做路的階段。
      」
    (三)丁○○辯稱「（問：有無把砂石載運出去？）沒有，還在作做路的階段，我去
      上班時就有一堆的砂石在那裡，那不是我們挖的，我們只有作路而已，我沒有
      偷砂石。」
    (四)乙○○辯稱「那是要做路的，也沒有堆置砂石。」
    本院認為都是避重就輕的說法，不足採信。
四、至於被告乙○○、丙○○、丁○○三人所辯不知道老闆未申請許可，不知道不合
    法云云。然而，工作時間都是在深夜，地點又是在河床，工作內容又是挖取砂石
    ，挖取後的砂石又堆置在一堆，那會不知道要盜採砂石？合法的砂石場，那需要
    刻意迴避別人醒著的時候，而特別選在深夜作業？從而，其等辯稱不知未經申請
    許可云云，本院難以相信。
五、辯護人另外聲請本院函請經濟部水利處第四河川局派員測量開採地點離岸邊有多
    遠，以證明被告尚無法將砂石載離現場，並得以推斷被告尚未著手竊取砂石，行
    為止於刑法未處罰的預備階段云云。惟查，前揭現場照片、檢測圖已足以看出現
    場大概的情形，況且，若砂石車無法載運砂石離開盜採現場，那麼被告乙○○所
    駕砂石車又是如何從岸邊進入河床的？從而，本院認為無再予就此部分加以調查
    之必要。
六、(一)核被告四人所為，均係犯刑法第三百二十一條第一項第四款之結夥三人以上竊
    盜罪。其等密集竊取砂石，乃接續之行為，不論以連續犯。又起訴檢察官於聲請
    簡易判決處刑書表示被告之竊盜行為尚未遂，本院認為起訴檢察官有所誤會，該
    等砂石既已載運至定點、堆積成堆，已是入於其等實力支配下，應是竊盜既遂。
    惟蒞庭檢察官已就此一部分，變更起訴法條為既遂，併此敘明。(二)其四人有犯意
    聯絡行為分擔，均為共同正犯。(三)查被告甲○○有右揭前科，有卷附被告全國前
    案紀錄表一件在卷可稽，其於五年內再犯本件有期徒刑以上之罪，為累犯，應依
    法加重其刑。(四)本院審酌：(1)被告盜採砂石以營生，說起來，「活下去」總是堂
    皇的理由。然而，營生總有許多方法，盜採砂石只是比較容易賺錢、比較容易賺
    很多錢的辦法而已。(2)但是，盜採砂石帶來的危害，增加社會成本，實在大到難
    以估計。就如蒞庭檢察官於結辯時所說的「竊盜罪刑不是很重，但對社會危害很
    大，盜採砂石大部分都是在行水區，就像濁水溪一樣，橋的路基裸落，就要停止
    通行，這會影響到橋的安全，及附近的居民安危。」(3)被告面對每日的生活，家
    人要吃飯、小孩要學費，是有經濟上的壓力，而盜採砂石來賣，只是採了眼前的
    砂石，又不是殺人放火，確實不容易有很強的罪惡感。然而，本院認為，罪惡感
    是可以培養的。對盜採砂石的犯罪人施以較高的刑度，不斷的告訴他們，這樣的
    行為是非常要不得的，那麼，他們對盜採砂石這種行為的罪惡感就會逐漸被培養
    起來。因此，本院認為應予嚴懲，起訴檢察官所為「請審酌被告四人經曉諭後，
    自白犯行，犯後態度良好，判處被告甲○○有期徒刑六月，被告乙○○、丙○○
    、丁○○均處有期徒刑四月，並均分別為緩刑二年之諭知，以示刑懲並啟自新」
    之建議，並不適當。(4)本院認為，乙○○受命於其父，自主犯罪意識沒有多強，
    而丙○○、丁○○二人均係以勞力換取工資之人，亦難以與甲○○相比，至於甲○○，才因違反水利法在濁水溪河床行水區擅採砂石案件，經法院判處有期徒刑
    五月，於九十年八月七日易科罰金執行完畢，卻又馬上在濁水溪河床上盜採砂石
    ，顯見得易科罰金之刑，對他起不了大作用，本院因此認為蒞庭檢察官之建議，
    量處被告甲○○有期徒刑一年二月，乙○○、丙○○、丁○○各有期徒刑六月，
    並就丙○○、丁○○、乙○○所處有期徒刑並定易科罰金之折算標準。(五)至於蒞
    庭檢察官請求沒收扣案之機具一節，扣案之挖土機二部、砂石車一部，固然是被
    告甲○○所有，供犯罪所用之物，而得依刑法第三十八條第一項第二款、第三項
    之規定沒收。惟該等機具價值十分之高，而被告等所竊取之砂石量尚有限，處以
    有期徒刑一年二月，已是適當之處罰，如果再將砂石車及挖土機一併沒收，則處
    罰即有逾越必要性之虞，本院因此不沒收該等機具。
七、公訴意旨另略以：被告四人盜採砂石之位置在行水區，尚觸犯水利法第九十二條
    之一第一項之罪，而與刑法第三百二十一條第一項第四款之竊盜罪，罪名有異，
    行為互殊，請予分論併罰云云。惟本院認為此部分不成罪，而應不另為無罪之諭
    知，理由如左：
    (一)被告四人以一行為觸犯水利法第九十二條之一第一項後段或中段之規定，及刑
      法第三百二十一條第一項第四款之罪，屬想像競合，應從一重處斷，二罪乃裁
      判上一罪之關係。從而，若檢察官所指被告違反水利法第九十二條之一第一項
      部分未成罪，則應不另為無罪之諭知。
    (二)水利法第七十八條第一項第三款規定「主管機關為保護水道，應禁止左列各事
      項：‧‧‧三在行水區內擅採砂石、堆置砂石或傾倒廢土。」同法第九十二條
      之一第一項規定「違反第七十八條第一項各款情形之一者，除通知限期回復原
      狀、清除或廢止違禁設施外，處六千元以上三萬元以下罰鍰；因而損害他人權
      益者，處三年以下有期徒刑、拘役或科或併科四千元以上二萬元以下罰金；致
      生公共危險者，處五年以下有期徒刑，得併科六千元以上三萬元以下罰金。」
      從而，該條項中段以因而損害他人權益」為要件，該條項後段以「致生公共危
      險」為要件。又：
      (1)水利法第九十二條之一第一項後段所謂「致生公共危險」，係以實際上須有
        具體危險之發生為要件，而屬具體的危險犯，其具體危險之存否，應依社會
        一般觀念，客觀予以判斷，即依其妨礙水流之具體情況，視其一般上是否有
        使流水改道，侵蝕護岸，而影響附近住家安全之虞，以決定危險之有無，最
        高法院七十四台上字第三九五八號判例著有明文。現場挖掘之面積約一個籃
        球場大，平均深度一‧五公尺，業如前述；從上開現場照片看起來，在寬大
        的濁水溪河床中，這樣的窪地，衡情尚不足以使流水改道，或者足以侵蝕護
        岸，而影響附近住家安全之虞，證人即經濟部水利處第四河川局駐衛警張朝
        貴於檢察官訊問時，亦供稱「（問：行水區內所挖之深度是否會造成公共危
        險？）我無法判定。」從而，尚難認定被告在行水區內擅採砂石之行為，已
        造成公共危險。
      (2)本院認為，水利法第九十二條之一第一項中段既規定「違反第七十八條第一
        項各款情形之一者‧‧‧因而損害他人權益者」，其所稱之他人，必須為公
        法人以外之人。因為，從水利法第九十二條之一第一項條文結構以觀，其前
        段係屬行政罰之規定，中段及後段方為刑罰之規定，經濟部水利處第四河川
        局不應同時是該項前段「通知限期回復原狀、清除或廢止違禁設施」之主管
        機關，又是該項中段的他人。從而，在水道行水區內擅採砂石，如未損及其
        他私法人權益時，則行為人僅須依該條前段負行政責任，如有竊盜犯行，則
        僅依刑法竊盜罪論處。
    (三)綜上所述，檢察官指被告違反水利法第九十二條之一第一項部分，並不成罪，
      惟不另為無罪之諭知。
八、據上論斷，應依刑事訴訟法第四百五十二條、第二百九十九條第一項前段，第三
    百二十一條第一項第四款、第二十八條、第四十七條、第四十一條第一項前段，
    罰金罰鍰提高標準條例第一條前段、第二條，判決如主文。
本案經檢察官林在培到庭執行職務。
中　　　華　　　民　　　國　　　九十一　年　　　六　　　月　　二十八　　日
                                      台灣雲林地方法院刑事第一庭
                                              法  官  林  輝  煌
右正本證明與原本無異。
如不服本判決，應於送達後十日內向本院提出上訴狀（須附繕本），上訴於台灣高等
法院台南分院。
                                              書記官  陳  美  華
中　　　華　　　民　　　國　　　九十一　年　　　六　　　月　　二十八　　日
附錄本案論罪科刑法條全文：
中華民國刑法
第三百二十條
  意圖為自己或第三人不法之所有，而竊取他人之動產者，為竊盜罪，處五年以下有
  期徒刑、拘役或五百元以下罰金。
  意圖為自己或第三人不法之利益，而竊佔他人之不動產者，依前項之規定處斷。
  前二項之未遂犯罰之。
刑法第三百二十一條
  犯竊盜罪而有左列情形之一者，處六月以上五年以下有期徒刑：
    一  於夜間侵入住宅或有人居住之建築物、船艦，或隱匿其內而犯之者。
    二  毀越門扇、牆垣或其他安全設備而犯之者。
    三  攜帶兇器而犯之者。
    四  結夥三人以上而犯之者。
    五  乘火災、水災或其他災害之際而犯之者。
    六  在車站或埠頭而犯之者。
  前項之未遂罰之。
